【裁判字號】    98,易,1645
【裁判日期】    980720
【裁判案由】    業務侵占
【裁判全文】
臺灣臺北地方法院刑事判決              98年度易字第1645號
公  訴  人  臺灣臺北地方法院檢察署檢察官
被      告  甲○○
上列被告因業務侵占案件，經檢察官提起公訴（九十八年度偵字
第五四三０號），被告於準備程序中先就被訴事實為有罪之陳述
，經本院告以簡式審判之旨，並聽取當事人之意見後，本院合議
庭裁定行簡式審判程序，判決如下：
    主  文
甲○○意圖為自己不法之所有，而侵占對於業務上所持有之物，
累犯，處有期徒刑柒月，減為有期徒刑月又拾伍日，如易科罰
金，以銀元參佰元即新臺幣玖佰元折算壹日。緩刑貳年。
    事  實
一、甲○○前曾於民國八十七年間因妨害風化案件，經本院於八
    十七年十月一日以八十七年度易字第三一九０號判決判處有
    期徒刑四月確定，甫於八十八年一月十一日徒刑易科罰金執
    行完畢。詎其猶不知悛悔，於九十一年間擔任慈慧禮儀有限
    公司 (下稱慈慧公司）負責人，並於九十一年十月二日代表
    慈慧公司與展雲事業股份有限公司 (下稱展雲公司）簽有殯
    儀型商品代銷商合約書，為展雲公司銷售幸福圓滿型契約、
    幸福保障型契約之殯儀型商品業務，並為展雲公司代收該契
    約之客戶申請文件及商品款項，係從事業務之人。嗣張青芝
    以其女林佳樺名義經由慈慧公司購買前開展雲公司幸福圓滿
    型契約，張青芝並於九十一年十月三日將頭期款新臺幣 (下
    同）八萬三千二百元，並連同尾款，共計十六萬元支付予甲
    ○○收受。詎甲○○竟意圖為自己不法之所有，僅交付頭期
    款予展雲公司，尚餘應交付展雲公司之尾款七萬六千八百元
    （起訴書誤載為六萬五千元）則未予繳回展雲公司，將該等
    款項侵吞入己。嗣於九十七年四月間，林佳樺依上開展雲公
    司幸福圓滿型契約向展雲公司聲請履行禮儀服務時，展雲公
    司始發現上情。
二、案經展雲公司訴請臺灣臺北地方法院檢察署檢察官偵查起訴
    ，甲○○於準備程序進行中就被訴事實為有罪之陳述，經本
    院合議庭裁定改行簡式審判程序。
    理  由
一、前揭事實業據被告甲○○迭於本院準備程序中及審理時供承
    不諱（見本院卷第一五頁至第一九頁反面），並經告訴人展
    雲公司之代理人乙○○於偵查中指訴綦詳（見臺灣臺北地方
    法院檢察署《下稱臺北地檢署》九十七年度他字第一０五一
    五號卷第一八頁至第一九頁、臺北地檢署九十八年度偵字第
    五四三０號卷第六頁至第七頁、第一一頁至第一三頁），且
    經證人張青芝於偵查中檢察官訊問時到庭具結證述屬實（見
    同上臺北地檢署九十八年度偵字第五四三０號卷第二三頁至
    第二五頁），復有臺北縣政府營利事業登記證、九十一年十
    月二日展雲事業股份有限公司殯儀型商品代銷商合約書、九
    十一年十月三日林佳樺幸福契約圓滿型契約書、同意書、收
    據，九十一年十二月十日展雲公司電子計算機統一發票各一
    紙等件（見臺北地檢署九十七年度他字第一０五一五號卷第
    三頁至第一三頁、臺北地檢署九十八年度偵字第五四三０號
    卷第一七頁）在卷可稽，復經告訴人展雲公司之代理人乙○
    ○於本院準備程序中到庭陳稱：伊公司係依九十一年十月三
    日林佳樺幸福契約圓滿型契約書第八條規定，以六萬五千元
    跟被告和解，客戶為了省事所以會一次繳清費用等語（見本
    院卷第一五頁至第一六頁）明確，是該等補強證據已足資擔
    保被告於本院審理時所為之任意性自白具有相當程度之真實
    性，而得確信被告前述自白之犯罪事實確屬真實，從而依刑
    事訴訟法第一百五十六條第一項及第二項規定，本院自得依
    被告前述自白及該補強證據認定被告確有為上述犯行。本件
    事證明確，被告犯行堪以認定，應依法論科。
二、新舊法比較：
    按被告行為後，刑法部分條文於九十四年二月二日經總統公
    布修正，並自九十五年七月一日起施行；又刑法施行法增訂
    第一條之一，亦於九十五年六月十四日經總統公布，並自九
    十五年七月一日起施行。按行為後法律有變更者，適用行為
    時之法律，但行為後之法律有利於行為人者，適用最有利於
    行為人之法律，現行刑法第二條第一項定有明文。此條規定
    係規範行為後法律變更所生新舊法律比較適用之準據法，是
    刑法第二條本身雖經修正，但刑法第二條既屬適用法律之準
    據法，本身尚無比較新舊法之問題，於新法施行後，應一律
    適用裁判時之現行刑法第二條之規定，為「從舊從輕」之比
    較，合先敘明。次按本次刑法修正之比較新舊法，應就罪刑
    有關之共犯、未遂犯、想像競合犯、牽連犯、連續犯、結合
    犯，以及累犯加重、自首減輕暨其他法定加減原因（如身分
    加減）與加減例等一切情形，綜其全部罪刑之結果而為比較
    ，最高法院九十五年五月二十三日九十五年度第八次刑庭會
    議著有決議可資參照。經查：
 (一) 刑法第三百三十六條第二項之業務侵占罪之法定刑為六月以
    上五年以下有期徒刑，得併科銀元三千元以下罰金。而依增
    訂之刑法施行法第一條之一規定：「中華民國九十四年一月
    七日刑法修正施行後，刑法分則編所定罰金之貨幣單位為新
    臺幣。九十四年一月七日刑法修正時，刑法分則編未修正之
    條文定有罰金者，自九十四年一月七日刑法修正施行後，就
    其所定數額提高為三十倍。但七十二年六月二十六日至九十
    四年一月七日新增或修正之條文，就其所定數額提高為三倍
    。」，比較修正之刑法施行法第一條之一第二項，與罰金罰
    鍰提高標準條例第一條，因罰金最高額度相同，並無輕重之
    分，故非刑罰法令之變更，無刑法第二條第一項比較新舊法
    之適用，應逕適用裁判時之刑法施行法第一條之一（最高法
    院九十五年度第二十一次刑事庭會議決議參照）。另刑法第
    三十三條第五款修正為：「主刑之種類如下：五、罰金：新
    臺幣一千元以上，以百元計算之」；與被告行為時之刑罰法
    律，即罰金罰鍰提高標準條例第一條前段規定之提高倍數十
    倍及修正前刑法第三十三條第五款規定之罰金最低額銀元一
    元相比較，新舊法關於上開業務侵占罪所得併科罰金之最高
    額並無不同規定，然新法將上開業務侵占罪所得併科之罰金
    最低額提高為新臺幣一千元，因此，比較上述修正前、後之
    刑罰法律，本案自應適用被告行為時之刑法第三十三條第五
    款規定論處被告罪責，對被告較為有利。綜上法律修正前、
    後之比較，揆諸前揭說明及刑法第二條第一項規定，本案以
    適用被告行為時之相關刑罰法律論處被告罪責，對被告較為
    有利。
 (二) 另關於累犯之規定，修正前刑法第四十七條規定「受有期徒
    刑之執行完畢，或受無期徒刑或有期徒刑一部之執行而赦免
    後，五年以內再犯有期徒刑以上之罪者，為累犯，加重本刑
    至二分之一」，而修正後之刑法第四十七條第一項則規定「
    受徒刑之執行完畢，或一部之執行而赦免後，五年以內故意
    再犯有期徒刑以上之罪者，為累犯，加重本刑至二分之一」
    ，被告於本案係故意犯罪，無論適用新法或舊法，均應論以
    累犯，是亦無新舊法比較之問題，依前揭最高法院刑事庭會
    議之決議，自應適用裁判時刑法第四十七條第一項之規定，
    論以累犯，並加重其刑（最高法院九十七年度第二次刑事庭
    會議決議參照）。又犯罪在新法施行前，新法施行後，緩刑
    之宣告，應適用新法第七十四條之規定（最高法院九十五年
    度第八次刑事庭會議決議參照），無庸為新舊法之比較，均
    附此敘明。
三、核被告所為，係犯刑法第三百三十六條第二項之業務侵占罪
    。又被告前於八十七年間因妨害風化案件，經本院於八十七
    年十月一日以八十七年度易字第三一九０號判決判處有期徒
    刑四月確定，甫於八十八年一月十一日徒刑易科罰金執行完
    畢等情，有臺灣高等法院被告前案紀錄表（見本院卷第四頁
    至第五頁）在卷可按，其受有期徒刑執行完畢後，五年內故
    意再犯本件有期徒刑以上之罪，應依刑法第四十七條第一項
    規定加重其刑。爰審酌被告擔任慈慧公司負責人，為展雲公
    司銷售幸福圓滿型契約、幸福保障型契約之殯儀型商品業務
    ，並為展雲公司代收該契約之客戶申請文件及商品款項等業
    務，竟違反職務上之誠實原則，利用職務之便，侵占業務上
    所持有之款項，損害告訴人公司之權益，惟念及被告所侵占
    之金額尚非至鉅，且被告犯後已坦認犯行，且已與告訴人達
    成和解，並將所侵占款項歸還以彌補告訴人所受損失，此有
    展雲公司九十八年七月三日電子計算機統一發票（見本院卷
    第二０頁）在卷可參，及參酌被告犯罪之動機、手段、智識
    程度等一切情狀，量處如主文所示之刑，以資懲儆。再查，
    被告犯罪之時間，係在九十六年四月二十四日以前，所犯符
    合中華民國九十六年罪犯減刑條例第二條所定之減刑條件，
    均應依該減刑條例第二條第一項第三款、第七條、第九條之
    規定，減其宣告刑二分之一，並諭知易科罰金之折算標準。
    又關於易科罰金之折算標準，除刑法第四十一條第一項有所
    修正外，罰金罰鍰提高標準條例於九十五年四月二十八日修
    正，並自同年七月一日起生效施行。修正前之刑法第四十一
    條第一項前段規定：「犯最重本刑為五年以下有期徒刑以下
    之刑之罪，而受六個月以下有期徒刑或拘役之宣告，因身體
    、教育、職業、家庭之關係或其他正當事由，執行顯有困難
    者，得以一元以上三元以下折算一日，易科罰金。」，再依
    據修正前罰金罰鍰提高標準條例第二條：「依刑法第四十一
    條易科罰金或第四十二條第二項易服勞役者，均就其原定數
    額提高為一百倍折算一日；法律所定罰金數額未依本條例提
    高倍數，或其處罰法條無罰金刑之規定者，亦同。」之規定
    ，被告行為時之易科罰金折算標準，應以銀元一百元、二百
    元、三百元折算一日，經折算為新臺幣後，應以新臺幣三百
    元、六百元、九百元折算一日。惟九十五年七月一日施行之
    刑法第四十一條第一項前段規定修正為：「犯最重本刑為五
    年以下有期徒刑以下之罪，而受六個月以下有期徒刑或拘役
    之宣告者，得以新臺幣一千元、二千元或三千元折算一日，
    易科罰金。」，另新修正之罰金罰鍰提高標準條例則刪除原
    本第二條之規定。是以比較新舊法結果，自以舊法所定之易
    科罰金折算標準有利於被告，故應適用修正前刑法第四十一
    條第一項前段、罰金罰鍰提高標準條例第二條規定，就本件
    減刑後之刑諭知易科罰金之折算標準。末按，被告前因偽造
    文書案件，經本院於九十一年十一月十五日以九十一年度訴
    字第一０八六號判決有期徒刑八月，經臺灣高等法院於九十
    二年一月十四日以九十一年上訴字第三七二０號判決駁回上
    訴確定，而於九十二年三月二十八日入監，九十二年十一月
    二十六日縮刑期滿執行完畢後，五年以內未曾因故意犯罪受
    有期徒刑以上刑之宣告，有臺灣高等法院被告前案紀錄表（
    見本院卷第四頁至第五頁）附卷可按，其因一時失慮，致罹
    刑章，犯後已坦承犯行，並已與告訴人達成和解，賠償告訴
    人所受損失，應有深切反省悔悟之意，且告訴人亦表示願意
    原諒被告（見本院卷第一九頁反面），故被告經此偵審程序
    及科刑之教訓後，當能知所警惕，諒無再犯之虞，本院因認
    對被告所宣告之刑，以暫不執行為適當，爰併予諭知緩刑二
    年，用啟自新。至起訴書誤載被告侵占尾款六萬五千元部分
    ，業經公訴人於本院審理中更正為七萬六千八百元，有臺北
    地檢署九十八年度蒞字第九七六八號論告書，在卷可稽，附
    此敘明
據上論斷，應依刑事訴訟法第二百七十三條之一第一項、第二百
九十九條第一項前段，刑法第二條第一項前段、第三百三十六條
第二項、第四十七條第一項、第七十四條第一項第二款，修正前
刑法第四十一條第一項前段，刑法施行法第一條之一第一項、第
二項前段，修正前罰金罰鍰提高標準條例第二條，現行法規所定
貨幣單位折算新臺幣條例第二條，中華民國九十六年罪犯減刑條
例第二條第一項第三款、第七條、第九條，判決如主文。
本案經檢察官賴秋萍到庭執行職務。
中    華    民    國    98    年    7    月    20     日
                  刑事第五庭法  官  鄭昱仁
以上正本證明與原本無異。
如不服本判決應於收受送達後10日內向本院提出上訴書狀，並應
敘述具體理由；其未敘述上訴理由者，應於上訴期間屆滿後20日
內向本院補提理由書（均須按他造當事人之人數附繕本）「切勿
逕送上級法院」。告訴人或被害人如對於本判決不服者，應具備
理由請求檢察官上訴，其上訴期間之計算係以檢察官收受判決正
本之日期為準。
                            書記官  宋德華
中    華    民    國    98    年    7    月    20     日
附錄本案論罪科刑法條
中華民國刑法第336條（公務公益侵占罪、業務侵占罪）
對於公務上或因公益所持有之物，犯前條第1項之罪者，處1年以
上7年以下有期徒刑，得併科5千元以下罰金。
對於業務上所持有之物，犯前條第1項之罪者，處6月以上5年以
下有期徒刑，得併科3千元以下罰金。
前二項之未遂犯罰之。


司法院資訊處製作；財團法人民間司法改革基金會備份。
